【裁判字號】    97,上更(二),438
【裁判日期】    980422
【裁判案由】    違反貪污治罪條例
【裁判全文】
臺灣高等法院臺南分院刑事判決     97年度上更(二)字第438號
上  訴  人
即  被  告  甲○○
選任辯護人  李昶欣  律師
上列上訴人因違反貪污治罪條例案件，不服臺灣嘉義地方法院96
年度訴字第191號中華民國96年8月8日第一審判決（ 起訴案號：
臺灣嘉義地方法院檢察署96年度偵瀆字第11號），提起上訴，判
決後，經最高法院第二次發回更審，本院判決如下：
    主  文
原判決撤銷。
甲○○無罪。
    理  由
一、公訴要旨：
（一）起訴事實： 甲○○自民國（下同）87年3月1日至95年2月
      28日止，擔任嘉義縣鹿草鄉公所鄉長一職，其有任用該公
      所清潔隊之清潔員之職權，為依據法令從事公務之人員。
      緣甲○○因經濟狀況不佳，自91年起至94年間，先後向乙○○、丙○○2人分別借款達新臺幣（下同） 80萬元、50
      萬元，嗣於94年間，甲○○遭乙○○及丙○○多次追討欠
      款，然因甲○○實無力償還上開欠款，其慮及乙○○之子
      傅鴻熙、丙○○之子吳智堯均在該公所清潔隊擔任臨時隊
      員，工作未受保障，如向乙○○及丙○○表示可將傅鴻熙
      及吳智堯升為正式隊員為條件 ，應可令該2人對其免除債
      務，其遂於94年間，基於概括之犯意，分別向乙○○及丙○○說將利用機會將傅鴻熙、吳智堯晉用為正式之清潔隊
      員，但渠等2人需免除上開債務 ，乙○○及丙○○心想既
      然向甲○○討債都討不回，如果可以讓其兒子成為正式清
      潔隊員，也好讓其兒子工作有保障，遂答應甲○○，使甲○○因而獲得上開共130萬元之債務免除。然直至95年2月
      間，因甲○○於94年底因競選縣議員失利，且其鄉長職務
      至95年2月28日即將卸任 ，然傅鴻熙及吳智堯卻仍未晉升
      為正式之清潔隊員 ，乙○○、丙○○2人眼見其子升任正
      式職務無望，不甘損失 ，乃於95年2月22日向甲○○要求
      既然無法達成當初應允之條件，即應該還款，否則將抖出
      上開協議，甲○○為免東窗事發遭刑事追訴，乃與乙○○
      及丙○○達成協議由甲○○簽發票面金額與上開借款金額
      相同之商業本票7紙、3紙予乙○○及丙○○，然因乙○○
      及丙○○為求保障，乃要求甲○○一起到嘉義縣鹿草鄉調
      解委員會簽立調解書各1份 。然因甲○○於本票到期後，
      並未依約償還欠款，僅還款乙○○5萬元、丙○○4萬3千
      元，丙○○及乙○○即對外多次抱怨，嗣經法務部調查局
      嘉義縣調查站接獲情資後，始循線查獲上情。
（二）起訴法條：貪污治罪條例第5條第1項第3款對於職務上行
      為收受賄賂罪嫌。
（三）起訴證據：
      本件公訴人認被告涉有前開罪嫌，無非以(一)被告甲○○之
      供述（待證：1.積欠乙○○及丙○○上開欠款之事實。2.
      乙○○之子傅鴻熙與丙○○之子吳智堯於被告擔任嘉義縣
      鹿草鄉鄉長期間任職於該鄉清潔隊擔任臨時清潔隊隊員之
      事實。3.鄉長有權任命該鄉之清潔隊隊員之職權。4.被告
      與 乙○○及丙○○於95年2月22日在嘉義縣鹿草鄉調解委
      員會簽立調解書之事實）。(二)證人乙○○之證詞（待證：
      1.被告積欠上開債務無法償還之事實。2.其兒子傅鴻熙於
      被告擔任鄉長期間任職於該鄉清潔隊擔任臨時隊員之事實
      。3.媒介被告向丙○○借款之事實。4.於法務部調查局嘉
      義縣調查站中證稱被告因無法還錢而承諾將傅鴻熙晉用為
      正式清潔隊隊員，但因被告直至卸任前均未將傅鴻熙晉用
      為正式清潔隊隊員之事實。5.與被告於嘉義縣鹿草鄉調解
      委員會調解並於調解書中載明本票如未獲付款將以刑事訴
      訟處理之事實。）(三)證人丙○○之證詞（待證：1.被告積
      欠上開債務無法償還之事實。2.其兒子吳智堯於被告擔任
      鄉長期間任職於該鄉清潔隊擔任臨時隊員之事實。3.多次
      向被告討債均未果之事實。4.被告因無法還錢而承諾將吳
      智堯晉用為正式清潔隊隊員，要求丙○○免除上開債務為
      對價，但因被告直至卸任前均未將吳智堯晉用為正式清潔
      隊隊員之事實。5.與被告於嘉義縣鹿草鄉調解委員會調解
      並於調解書中載明本票如未獲付款將以刑事訴訟處理之事
      實）。(四)證人丁○○之證詞（待證：被告與丙○○及乙○○於調解時，對於積欠債務一節並未清楚交代，反而於渠
      等商議條件完畢後始前往調解委員會書立調解書，並於調
      解書內加註「以上付款如無兌現將以刑事訴訟處理」之語
      焉不詳之字句）。(五)證人江庭祥、邱文魁、高秋月之證詞
      （待證：被告與乙○○及丙○○於調解委員會調解時，早
      已達成協議，且於調解時，對於雙方究係何種債務糾紛，
      均避不交代之事實）。(六)嘉義縣鹿草鄉調解委員會調解書
      95 年民調字第28號、29號調解書影本（待證：1.被告與
      乙○○、丙○○簽立調解書之事實。2.該調解書內容僅載
      關於債務糾紛而調解，並未載明係何種債務糾紛且載明不
      應記載之條件「以上付款如無兌現，將以刑事訴訟處理」
      之語焉不詳字句。(七)臺灣嘉義地方法院95年3月10日嘉院
      龍民樸95核字第1923號、95年3月13日嘉院龍民廉95核字
      第1922號函影本2紙（待證：被告與乙○○及丙○○所簽
      訂之調解書法院不予核定之事實）。(八)被告簽發之本票影
      本10張（待證：被告積欠乙○○及丙○○欠款之事實）。
      (九)法務部調查局嘉義縣調查站調查員調查報告1份（含錄
      音譯文1份）（待證：乙○○陳稱被告欲利用職權將傅鴻
      熙晉升為正式清潔隊隊員之事實）等為證。
二、本院之判斷
（一）按犯罪事實應依證據認定之，無證據不得推定其犯罪事實
      ；又不能證明被告犯罪者，應諭知無罪之判決，刑事訴訟
      法第154條、第301條第 1項分別定有規定。認定不利於被
      告之事實，須依積極證據，苟積極證據不足為不利於被告
      事實之認定時，即應為有利於被告之認定，更不必有何有
      利之證據。此之所謂證據，須確屬能為被告有罪之證明，
      而無瑕疵可指者，始足當之；再者，犯罪事實之認定，應
      憑證據，所謂證據，須適於為被告犯罪事實之證明者，始
      得採為斷罪資料，如未能發現相當證據，或證據不足以證
      明，自不能以推測或擬制之方法以為裁判基礎；又所謂認
      定犯罪事實所憑之證據，雖不以直接證據為限，間接證據
      亦包括在內，然而無論直接或間接證據，其為訴訟上之證
      明，須於通常一般人均不致有所懷疑，而得確信其為真實
      之程度，始得據之為有罪之認定，倘其證明尚未達到此一
      程度，而有合理懷疑存在時，即應為無罪之判決（最高法
      院29年上字第2105號、30年上字第816號、40年台上字第
      86號、53年台上字第2750號、76年台上字第4986號判例參
      照）。復按告訴人之告訴，係以使被告受刑事訴追為目的
      ，是其陳述是否與事實相符，仍應調查其他證據，以資審
      認（最高法院52年度台上字第1300號判例參照），合先敘
      明。
（二）訊據被告甲○○雖坦承自 87年3月1日起至95年2月28日止
      擔任鹿草鄉鄉長，有晉用該鄉公所正式清潔隊員之權，及
      於94年初曾向證人丙○○、乙○○借款，經多次催討，迄
      其卸任鄉長時，尚未清償等情，惟堅決否認有何對於職務
      上之行為收受、要求、期約賄賂或不正利益之犯行，辯稱
      ：伊與丙○○、乙○○單純為金錢往來之關係，伊確積欠
      丙○○50萬元，然伊僅積欠乙○○10幾萬元，丙○○、乙○○雖曾向伊提過晉升其子為正式隊員乙事，但伊並未答
      應，是丙○○、乙○○自己的期待，且伊任期內沒有正式
      清潔隊員職缺，伊亦沒有與丙○○、乙○○約定升任其子
      為正式人員後，丙○○、乙○○要免除借款債務等語。
（三）經查：
    １公訴人、被告及辯護人，均同意下述之供述或非供述證據
      之證據能力，本院審酌前開證據之作成或取得之狀況，並
      無非法或不當取證之情事，且亦無顯不可信之情況，並無
      證據力明顯過低之情形，復經本院於審判期日就上開證據
      依法進行調查、辯論，依刑事訴訟法第159條之5規定，均
      具有證據能力，合先敘明。
    ２證人丙○○部分：
      Ａ被告自87年3月1日起至95年2月28日止 ，擔任第二屆嘉
        義縣鹿草鄉鄉長，綜理該鄉行政業務，並有任用該鄉公
        所清潔隊之正式清潔員之職權，且被告於鄉長任職期間
        任用傅鴻熙（自93年4月1日起至95年2月28日止） 、吳
        智堯（自94年7月7日起至95年2月28日日止 ）為臨時清
        潔人員，為被告所自承 ，復有嘉義縣鹿草鄉公所96年3
        月20日所民字第09600001972號函可佐（見原審卷第50
        頁），被告此部分之自白核與事實相符，應可採信。是
        以，被告為依據法令服務於地方自治團體所屬機關而具
        有法定職務權限之公務員，任用該鄉公所清潔隊員為其
        職務上之行為，應可認定。
      Ｂ而被告於94年初，因經濟狀況不佳，經由其樁腳即證人
        乙○○向證人丙○○借款50萬元，言明短期內清償而未
        立字據，嗣因被告無力清償，遂於被告鄉長任滿前即95
        年2月22日 ，在鹿草鄉和樂餐廳簽發金額10萬元、10萬
        元及30萬元之本票各乙紙，合計50萬元，交付證人丙○○，並應丙○○要求，於同日前往鹿草鄉調解委員會成
        立調解等情，為被告所自承，並經證人丙○○於偵查中
        及原審審理時證述無訛（見他字第216號卷第51頁，原
        審卷第129頁）；又被告簽發本票3紙交與證人丙○○後
        ，在鹿草鄉調解委員會與證人丙○○成立調解，於調解
        書製作完成後，被告有到調解委員會簽名用印，並確認
        調解內容等情，亦據證人即鹿草鄉調解委員會調解秘書
        丁○○於偵查中及原審審理時、證人即調解委員邱文魁
        於調查站調查時分別證述屬實，復有上開3紙本票影本
        （見他字第216號卷第26頁）及鹿草鄉調解委員會95年
        民調字第28號調解書影本（見他字第216號卷第25頁）
        在卷可憑，足見被告此部分之自白亦與事實相符，要堪
        採信。是被告確有積欠證人丙○○50萬元借款債務之事
        實，亦可認定。
      Ｃ被告因久未償還上開借款，證人丙○○乃於94年底，前
        往被告位在鹿草鄉公所後面之鄉長休息室，向被告催討
        上開借款，被告在該休息室內向證人丙○○表示會利用
        職務機會將吳智堯晉用為正式之清潔隊員，但於吳智堯
        晉用為正式清潔隊員後，丙○○需免除上開50萬元債務
        ，而經丙○○答應被告之要求之事實，固經證人證述明
        確。證人丙○○於偵查中結證稱：因為向甲○○討不回
        來，所以本來是單純借錢給他，因他無法償還，他就主
        動跟我講利用職務把我兒子變成正式人員，我想這樣也
        好，既然討不回來，讓我兒子有個保障也好，這是做人
        父親都會這樣做的等語（他字第216號卷第52頁 ），嗣
        於原審審理時亦結證稱：被告說沒有錢還，看可不可以
        不要還，如果把你兒子升任正式的看可不可以不要還，
        我剛開始說想想看，後來想說錢既然拿不回來，就當場
        跟他說好等語（見原審卷第134頁）。
      Ｄ按公務人員任用法第26條之1第1項第3款原規定 ：「各
        機關首長於下列期間，不得任用或遷調人員：三民選首
        長，自次屆同一選舉候選人名單公告之日起至當選人名
        單公告之日止。但未連任者，至離職日止。」（於96年
        1月16日修正但書為 「但競選連任未當選或未再競選連
        任者，至離職日止。」）本件被告甲○○於第二屆鄉長
        任滿後，並未再競選連任，是其於次屆同一選舉候選人
        名單公告之日（即94年11月22日，見本院更一卷第61-6
        2頁）起至其離職日止，依法自不得任用或遷調人員。
        而被告係於94年底，向證人丙○○為前開要求、期約之
        行為，此業據證人丙○○於原審證稱「（本來為單純借
        錢，在何時被告才說錢還不出來，他要升任你兒子為正
        式人員？）約在被告卸任前2、3個月。…（被告何時向
        你講的？）約94年底。」 （原審卷第133頁）等語在卷
        ，又被告卸任是在95年2月28日，以最長之3個月計算，
        則被告向證人丙○○說要升任他兒子之時間係在94年11
        月28日以後，即在94年11月22日以後，其依法已不得再
        任用人員。 又違反公務人員任用法第26條之1第1項第3
        款規定任用人員時，其任用應予撤銷溯及既往失其效力
        ，此有銓敘部98年1月19日部法二字第0983019115號函
        在卷可稽（見本院卷第60頁）。
      Ｅ嘉義縣鹿草鄉公所自94年11月起至95年2月28日間 ，即
        被告向證人丙○○說要升任他兒子之時間起至被告鹿草
        鄉長卸任日止之期間，無編制內之正式職缺可供遞補，
        此有嘉義縣鹿草鄉公所98年3月19日所秘字第098000250
        4號函附卷可考（見本院卷第99頁）。
      Ｆ綜上，本件被告固有向證人丙○○說要升他兒子為正式
        之清潔隊員及正式升任後丙○○需免除50萬元債務之言
        語，而經丙○○表示答應被告之要求，惟考量被告是在
        證人丙○○向其討債而無法向丙○○交代如何清償之情
        形下，為前述言語，且其為前述言語起至其卸任時止之
        期間，依法已不得任用人員，又被告從為前述言語表示
        時起至其卸任時止，也沒有實際為違法升任之行為，再
        參酌被告於卸任前之95年2月22日 ，即與證人丙○○達
        成調解，雙方同意分三期償還該50萬元債務乙情，已如
        前述，顯足認被告當時為前述言語之真意，應係以此搪
        塞證人丙○○，使證人丙○○暫緩向其要債，以解被要
        債之燃眉之急，尚無從以其前述言語，而遽為推斷其有
        收受、要求、期約賄賂或不正利益之貪污故意。此外，
        復查無其他積極證據足資證明被告有何公訴意旨所指對
        丙○○要求、期約、收受賄賂或不正利益之犯行，故被
        告此部分之犯罪應屬不能證明，應為被告無罪之諭知。
    ３證人乙○○部分：
      Ａ被告自91年起至94年間，因經濟狀況不佳，先後向證人
        乙○○借款10萬、20萬、30萬元不等，總計80萬元仍未
        清償，遂於其鄉長任滿前即95年2月22日 ，在鹿草鄉和
        樂餐廳簽發金額10萬元之本票 6紙及20萬元之本票乙紙
        ，合計80萬元，交與證人乙○○，並於同日在鹿草鄉調
        解委員會成立調解等情，業經證人乙○○於偵查中及原
        審審理時證述無訛（ 見他字第216號卷第43頁，原審卷
        第112、113頁）； 又被告簽發合計80萬元之本票7紙交
        與證人乙○○後，復在鹿草鄉調解委員會與證人乙○○
        成立調解，於調解書製作完成後，被告有到調解委員會
        簽名用印，並確認調解內容等情，業據證人即鹿草鄉調
        解委員會調解秘書丁○○於偵查中及原審審理時、證人
        即調解委員邱文魁於調查站調查時分別證述屬實，復有
        上開7紙本票影本（見他字第216號卷第36至38頁）及鹿
        草鄉調解委員會95年民調字第29號調解書影本（見他字
        第216號卷第35頁 ）在卷可憑，被告坦承簽發上開7 紙
        本票時，並未受到脅迫（ 見原審卷第187頁），如非確
        有積欠證人乙○○上開80萬元借 款，何以會簽發本票7
        紙交與證人乙○○收執，且以其身為鹿草鄉鄉長之職，
        苟無積欠上開借款，則證人乙○○何以選擇在鹿草鄉公
        所製作調解書？又有何人能迫其在該鄉調解委員會調解
        書上簽名並捺指印？足見辯稱未積欠證人乙○○80萬元
        乙情，尚難採信。
      Ｂ而鹿草鄉調解委員會95年民調字第29號調解書（見他字
        第216號卷第35頁） 上雖載明『以上付款如無兌現，將
        以刑事訴訟處理』等文字，惟債務人因積欠債務，而遭
        債權人追訴詐欺罪者，所在多有，從而，上開調解書縱
        有記載「以刑事訴訟處理」之字句，亦不能據此即推論
        被告有利用升任乙○○之子傅鴻熙為正式人員為條件而
        向乙○○索取賄款或免除債務之情事。
      Ｃ又證人乙○○係於96年2月5日經嘉義縣調查站約談製作
        筆錄，然早在其製作調查筆錄前即95年5月間 ，在其住
        處與該站調查員黃安旗，對於被告向證人乙○○借款及
        有關傅鴻熙升任正式清潔隊員之詳情，已多所談論，彼
        等談論內容，並經調查員黃安旗錄音後製成光碟，該錄
        音光碟內容經原審勘驗後作成譯文， 此有原審96年4月
        25日準備程序筆錄及勘驗錄音譯文在卷可憑（見原審卷
        第84頁至89頁），而證人乙○○確有講過譯文所示之內
        容等情 ， 亦據其於原審審理時結證無訛（見原審卷第
        123頁），觀諸證人乙○○與調查員黃安旗之對話：「
        （安旗）：這缺要給你堵多少？（乙○○）：這缺是不
        可說錢啦，這缺是我歡喜甘願的，他沒講，我的人很有
        原則，他沒有說，但是我是給他送（比手勢）這樣啦，
        我們過去就是很挺他的。（安旗）：你暗自算計30要給
        他就對了。（乙○○）：對啦，對啦…，（乙○○）：
        …良心講我這個人很有原則的，他是沒有開口跟我要多
        少，我心裡準備30要給他，那個（按指丙○○）是50啦
        」等語（見原審卷第88頁），證人乙○○與調查員黃安
        旗上開談話，係在未經調查站調查員約談之前，當時不
        知調查員有對其錄音，在心裡無防備之下，於自由意思
        之下所為之陳述，應為真實而可採，而由證人乙○○上
        開談話內容觀之，證人乙○○一再強調被告對於安排其
        子傅鴻熙升任正式清潔隊員，並未主動提出要錢或要求
        免除債務，而係證人乙○○自己心裡盤算，是此部分之
        證據自難認定被告對於職務上之行為，有要求、期約、
        收受賄賂或不正利益之行為。
      Ｄ況乙○○於偵查中證稱：「（為何在調查站說這80萬元
        後來是被告說把你兒子傅鴻熙變成正式的清潔隊員的代
        價?） 其實他沒這樣說，這單純是欠款的糾紛而已。」
        「（為何你在調查站說被告拿幾10萬元沒有把你兒子傅
        鴻熙變成正式的清潔隊員？）當時我們向被告在他卸任
        前向他討債，但他一直延期，他說他會還，他說有機會
        照顧我兒子，但沒有說不能向他討80萬元。」等語（見
        他卷第44頁），於原審又證稱：「（請求提示乙○○調
        查筆錄第2、3頁，對於筆錄內容有何意見？）當天我有
        看到這段話，但是這段話是他們先講在前，我還沒有答
        覆，他們（調查員）就先打在電腦。」「我（在調查站
        ）只有說向被告催促還款而已，沒有說要升任我兒子為
        正式的。」「（調查站筆錄）內容說「以上付款如無兌
        現，將以刑事訴訟處理」，這句話只是氣話，與要升任
        我兒子為正式的無關。」等語（見原審卷第114-115 頁
        ），故依證人乙○○於偵查、原審證詞，被告並未以升
        任其子為正式清潔隊員為條件而要求免除80萬元債務。
        此外，復查無其他積極證據足資證明被告有何公訴意旨
        所指對乙○○要求、期約、收受賄賂或不正利益之犯行
        ，故被告此部分之犯罪亦屬不能證明，應為被告無罪之
        諭知。
（四）原審判決疏未查明，遽認被告於證人丙○○部分之行為有
      貪污治罪條例第5條第1項第3款之犯行， 並加以論罪科刑
      ，容有未洽。被告上訴意旨，指摘原判決採證不當，否認
      犯罪，為有理由，自應由本院將原判決撤銷，改諭知被告
      無罪之判決。
三、適用法條：
    刑事訴訟法第369條第1項前段、第364條、第301條第1項。
本案經檢察官吳忠賢到庭執行職務。
中    華    民    國    98    年     4    月    22    日
                  刑事第三庭    審判長法  官  陳義仲
                                      法  官  宋明中
                                      法  官  蔡勝雄
以上正本證明與原本無異。
檢察官如不服本判決應於收受本判決後十日內向本院提出上訴書
，其未敘述上訴理由者並得於提起上訴後十日內向本院補提理由
書。
                                      書記官  汪姿秀
中    華    民    國    98    年     4    月    22    日


司法院資訊處製作；財團法人民間司法改革基金會備份。
